ACORDAO-COMPLETO-2535017

ACÓRDÃO 2876/2022 ATA 16/2022 - PRIMEIRA CÂMARA

VISTOS, relatados e discutidos estes autos de embargos de declaração opostos por Lupercio Carlos do Nascimento, em face do Acórdão 1606/2022-TCU-Primeira Câmara.
ACORDAM os Ministros do Tribunal de Contas da União, reunidos em sessão da Primeira Câmara, ante as razões expostas pelo Relator e com fundamento nos artigos 32, inciso II, e 34 da Lei 8443/1992, em:
9.1. conhecer dos embargos de declaração para, no mérito, rejeitá-los;
9.2. dar ciência desta deliberação ao embargante.

Embargos de declaração em tomada de contas especial

Primeira Câmara

Município de Olinda - PE.

3. Interessados/Responsáveis/Recorrentes:
3.1. Interessado: Fundo Nacional de Desenvolvimento da Educação (00.378.257/0001-81).
3.2. Responsáveis: Lupercio Carlos do Nascimento (XXX.229.644-XX); Renildo Vasconcelos Calheiros (XXX.360.794-XX).
3.3. Recorrente: Lupercio Carlos do Nascimento (XXX.229.644-XX)..

13.1. Ministros presentes: Benjamin Zymler (na Presidência), Walton Alencar Rodrigues (Relator) e Jorge Oliveira.
13.2. Ministro-Substituto presente: Augusto Sherman Cavalcanti.

WALTON ALENCAR RODRIGUES

Ministro Walton Alencar Rodrigues.

Trata-se de embargos de declaração opostos por Lupércio Carlos do Nascimento em face do Acórdão 1606/2022-TCU-Primeira Câmara, que imputou-lhe multa prevista no artigo 58 da Lei 8.443/1992, em razão da omissão no dever de prestar contas dos recursos repassados transferidos ao Município de Olinda/PE, no exercício de 2010, no âmbito do Programa Brasil Alfabetizado (BRALF) .
II - DELIMITAÇÃO DO OBJETO DO RECURSO - POSSIBILIDADE DE ATRIBUIÇÃO DO EFEITO INFRINGENTE À ESPÉCIE. 
Como é cediço, a espécie recursal utilizada neste momento persegue o simples aperfeiçoamento da decisão, para que se torne plenamente inteligível, conferindo ao vencido a prerrogativa de adentrar no âmago dos argumentos utilizados e, a depender do caso, atacá-la através de outra espécie recursal. 
O que o recorrente pretende assentar como premissa é que tem ciência de que o recurso ora manejado, em princípio, qualifica-se como espécie "intermediária", situando-se entre o pronunciamento atacado e o recurso que possibilita a sua modificação, a sua reforma ou a sua integração. 
Não obstante essa constatação, tanto a doutrina como a jurisprudência evoluíram, para permitir que o recurso de embargos de declaração tenha efeito infringente, fazendo as vezes do recurso principal, no aspecto de ter força suficiente para modificar a decisão combatida, quando o provimento da espécie modificar o convencimento do julgador, sobretudo nas hipóteses que envolvem a eliminação da omissão.
Em face da omissão a ser relatada no curso deste petitório e da certeza de que sua eliminação tem força suficiente para modificar o convencimento do Julgador, o peticionário faz uso desta espécie recursal para obter a modificação da decisão recorrida, mediante a atribuição de efeito infringente ao recurso. 
Nesse passo, a simples leitura desta peça permite a conclusão de que a questão suscitada representa matéria de ordem pública, cuja análise não é do interesse exclusivo das partes, mas, ao revés, da própria Corte de Contas, enquanto órgão que detém o múnus constitucional de auxiliar o Poder Legislativo a exercer o controle do Poder Executivo. 
IV - DA DECISÃO OBJETO DOS ACLARATÓRIOS - CONTRADIÇÃO DO ACÓRDÃO RECORRIDO. 
É público e notório que as decisões, sejam elas judiciais ou administrativas, devem ser obrigatoriamente fundamentadas, analisados todos os argumentos aduzidos pelas partes. Na ausência de fundamentação ou mesmo de fundamentação contraditória, autoriza-se a oposição dos aclaratórios, a fim de convalescer a decisão infra petita ou de desanuviar eventuais contradições. 
No caso vertente, o órgão fracionário deste E. Tribunal examinou o recurso sem levar em consideração os liames e minúcias do caso concreto, e, apesar de informar acolher as razões do Ministério Público, ainda sim votou pela irregularidade das contas do Defendente, apresentando fundamentação genérica que vai de encontro, inclusive, com a jurisprudência desta Corte. Passeamos, então, a analisar uma por uma as contradições encontradas. 
Foi apontado pelo acórdão, com base no parecer prévio já emitido por esta Corte de Contas, que houve falha na gestão em cumprir com o dever de prestação de contas dos repasses recebidos a título do Programa Brasil Alfabetizado (BRALF) . Entretanto, como mencionado na peça recursal e aqui reforçamos, não há o que se falar em responsabilização do Defendente. 
Ora, ab initio, importa salientar trecho ilustrativo do acórdão vergastado:
 (...) 
Ora, o Defendente assumiu a gestão municipal em janeiro de 2017. Apesar de adiados os prazos para prestação de contas dos referidos programas para o mês de maio do ano de 2017, por certo que foi na gestão anterior, do Sr. Renildo Vasconcelos Calheiros que efetivamente deveria ter ocorrido a análise, consolidação e encaminhamento da prestação de contas. Isso porque, primeiro, houve tempo hábil para tanto, segundo porque, como demonstrado, o ex-gestor possuía toda a documentação necessária, tanto que assim o fez, ainda que intempestivamente, no ano de 2021, demonstrando sua desídia no trato da coisa pública. Por fim, mas não menos importante, as prestações de contras foram devidamente encaminhadas ao gestor anterior, de forma que caso se trata-se de um gestor diligente, este haveria de ter encaminhado a documentação ao FNDE, o que não o fez até o ano de 2021!
Em trecho elucidativo de julgado deste E. Tribunal (TCU - TOMADA DE CONTAS ESPECIAL (TCE) : 02106420172, Relator: BRUNO DANTAS, Data de Julgamento: 04/06/2019, Primeira Câmara) :
 (...) 
Ora Excelência, de modo inverso, agiu o Defendente no sentido de tomar as providências cabíveis quanto à desídia da gestão anterior, buscando as informações necessárias quando devidamente notificado para tanto, como inclusive é informado no acórdão acima transcrito!
Evidente, portanto, a contradição presente na decisão quando em um parágrafo, alega que o apelante trouxe aos autos elementos que comprovam que à época do seu mandato, teria tomado providências para solicitar documentação às unidades executoras diretas. 
Logo em seguida, no entanto, afirma que "Lupércio Carlos do Nascimento apenas comprovou a devolução do saldo existente, devidamente atualizado, sem, no entanto, esclarecer a omissão verificada. A conduta adotada pelo gestor, além de configurar descumprimento da Constituição Federal da legislação em vigor, afeta a transparência na prática dos atos de gestão, consubstanciada na ausência de comprovação do regular uso dos recursos públicos.." 
Explicamos. Em um momento, esta C. Câmara reconhece que os recursos foram aplicados de forma correta, inclusive quando o Sr. Renilson trouxe aos autos, apenas quando notificado para tanto, todos os comprovantes. Ora, foram tomadas as providências legalmente estabelecidas pelo sucessor da gestão, ainda que, ressalte-se a ele não era cabível a obrigação de prestar contas, tendo em vista que o que ocorreu foi um adiamento do prazo, que acabou findando em sua gestão, mas competia à gestão anterior. Logo depois, infere o mesmo acórdão, que seria o Defendente responsável por não ter tomado exatamente as mesmas medidas. 
Ora, ou o defendente agiu diligentemente e adotou as medidas necessárias, ou não o fez, não podendo ser culpado por fazê-lo e não o fazer ao mesmo tempo. Isso desafiaria a ordem não só jurídica, mas lógica dos argumentos. Por outro lado, alega o ex-prefeito, Sr. Renilson, ter encaminhado à gestão do Defendente toda a documentação necessária à prestação de contas, entretanto, falha violentamente em comprová-lo. 
Tanto o é que o próprio Sr. Renilson, no ano de 2021, faz a prestação das contas intempestivamente. Ora, por certo estava de posse da documentação desde sempre, mostrando apenas simples desinteresse em cumprir com as determinações legais, deixando recair sob o defendente toda a responsabilidade. De fato o Sr. Renilson só demonstrou interesse em diligenciar quando foi notificado da abertura da presente tomada de contas especial.
Ademais, nada impediria que o gestor antecessor, aquele no qual foram efetivamente realizadas as despesas e devidas as prestações de contas diligenciasse junto ao município para efetuar as prestações devidas, tendo em vista que a responsabilidade do gestor não se esvai com o fim da gestão, tendo em vista o mandamento constitucional prescrito no art. 70 da Carta Magna. Nas sábias palavras do Ministro Bruno Dantas na relatoria da Tomadas de constas Especial n. Processo 016.848/2017-9:
 (...) 
Em outras palavras, apesar de ter findo o prazo no ano de gestão do Defendente, a este não caberia a responsabilidade de realizar a devida prestação seja porque, não fosse o adiamento, o prazo findaria ainda na gestão anterior; seja porque o gestor antecessor possuía condições fáticas (documentos encaminhados pelas unidades executoras e tempo hábil) e dever constitucional de realiza-lo; seja porque o Defendente não possuía acesso a documentação necessária e realizou toda e qualquer diligência legalmente prevista para sanar as irregularidades da gestão antecedente. 
É, então imperiosa a necessidade de reforma da decisão vergastada, ante a clara e vidente contradição nas linhas da própria decisão e diante das evidências do caso concreto. 
III - DOS PEDIDOS 
Posta a questão nesses termos, e considerando-se, ainda, tudo que foi alegado em favor do defendente, o embargante pede e requer que se digne esta egrégia Corte em DAR PROVIMENTO aos presentes EMBARGOS DE DECLARAÇÃO, com o fito de reconhecer a CONTRADIÇÃO e, aplicando efeitos infringentes, reformar a decisão, de molde a julgar regular a atuação do Defendete nesta tomada de Contas Especial, ainda que com ressalvas.

Filipe Fernandes Campos (31509/OAB-PE), representando Lupercio Carlos do Nascimento; Euvania Maria Cruz Munoz (22.157/OAB-PE) e Anne Cristine Silva Cabral (39.061/OAB-PE), representando Renildo Vasconcelos Calheiros.

Subprocurador-Geral Paulo Soares Bugarin.

TOMADA DE CONTAS ESPECIAL. FNDE. PROGRAMA BRASIL ALFABETIZADO. OMISSÃO NO DEVER DE PRESTAR CONTAS. AUDIÊNCIA. CONTAS IRREGULARES. MULTA. EMBARGOS DE DECLARAÇÃO. CONHECIMENTO. REJEIÇÃO.

TOMADA DE CONTAS ESPECIAL (TCE)

Secretaria de Controle Externo de Tomada de Contas Especial (SecexTCE).

Trata-se de embargos de declaração opostos por Lupércio Carlos do Nascimento em face do Acórdão 1606/2022-TCU-Primeira Câmara, que julgou irregulares suas contas e imputou-lhe multa prevista no artigo 58 da Lei 8.443/1992, em razão da omissão no dever de prestar contas dos recursos transferidos ao Município de Olinda/PE, no exercício de 2010, no âmbito do Programa Brasil Alfabetizado (BRALF) .
	O embargante alega contradição consistente na aplicação de multa a sua pessoa, prefeito sucessor, e ao julgamento pela regularidade das contas do prefeito antecessor, executor dos recursos, que logrou êxito em comprovar a regularidade das despesas após a citação. 
	Conheço do recurso, por preencher os requisitos atinentes à espécie. 
	Quanto ao mérito, não procede a contradição suscitada, pois a que pode ser combatida por meio dos embargos é aquela resultante de incompatibilidades verificadas entre as proposições constantes do voto ou, ainda, entre a fundamentação do voto e o dispositivo do acórdão.
	Não devem ser acolhidas alegadas divergências entre o acórdão atacado e a jurisprudência, a doutrina ou outras deliberações do TCU. 
	No presente caso, o relatório, voto e acórdão atacados apresentaram os fundamentos para aplicação de multa ao responsável de forma harmônica e consistente. 
	O prazo para prestação de contas venceu em sua gestão e, ao contrário do que alega, era sua obrigação apresentação as contas ao FNDE. No entanto, Lupércio se limitou a devolver o saldo não utilizado, sem apresentar justificativas para a omissão.
	O precedente citado nos embargos não o socorre, pois trata de caso em que o prefeito sucessor adotou as medidas de resguardo ao Erário junto ao Ministério Público, o que não restou demonstrado no presente processo.
	Por todo o exposto, conheço e rejeito os embargos opostos por Lupércio Carlos do Nascimento.
	Feitas essas considerações, voto para que o Tribunal adote a minuta de acórdão que submeto ao Colegiado.
TCU, Sala das Sessões, em 24 de maio de 2022.
WALTON ALENCAR RODRIGUES 
Relator